---
title: "Regressão linear na prática"
output:
 html_document:
  toc: true
  toc_float: true
---

```{r warning=FALSE, echo=FALSE}
library(tidyverse)
library(broom)
library(modelr)
source(here::here("code/lib.R"))
theme_set(theme_report())

knitr::opts_chunk$set(tidy = FALSE,
                      fig.width = 6,
                      fig.height = 5)

paleta = c("#404E4D",
           "#92DCE5",
           "#938BA1",
           "#2D3142",
           "#F4743B")
```

## Dados da CAPES sobre avaliação da pós-graduação

A CAPES é um órgão do MEC que tem a atribuição de acompanhar a pós-graduação na universidade brasileira. Uma das formas que ela encontrou de fazer isso e pela qual ela é bastante criticada é através de uma avaliação quantitativa a cada x anos (era 3, mudou para 4). 

Usaremos dados da penúltima avaliação da CAPES: 

```{r}
cacc = read_projectdata()

glimpse(cacc)
```

### Produção e produtividade de artigos

Uma das maneiras de avaliar a produção dos docentes que a CAPES utiliza é quantificando a produção de artigos pelos docentes. Os artigos são categorizados em extratos ordenados (A1 é o mais alto), e separados entre artigos em conferências e periódicos. Usaremos para esse lab a produção em periódicos avaliados com A1, A2 e B1. 

```{r}
cacc = cacc %>% 
  mutate(producao = (periodicos_A1 + periodicos_A2 + periodicos_B1), 
         produtividade = producao / `Docentes permanentes`, 
         mestrados = Dissertacoes, 
         doutorados = Teses,
         mestrados_pprof = mestrados / `Docentes permanentes`, 
         doutorados_pprof = doutorados / `Docentes permanentes`)
```


### EDA

```{r}
cacc %>% 
  ggplot(aes(x = `Docentes permanentes`)) + 
  geom_histogram(bins = 15, fill = paleta[1])

cacc %>% 
  ggplot(aes(x = producao)) + 
  geom_histogram(bins = 15, fill = paleta[2])

cacc %>% 
  ggplot(aes(x = produtividade)) + 
  geom_histogram(bins = 15, fill = paleta[3])
```

Se quisermos modelar o efeito do tamanho do programa em termos de docentes (permanentes) na quantidade de artigos publicados, podemos usar regressão. 

*Importante*: sempre queremos ver os dados antes de fazermos qualquer modelo ou sumário: 

```{r}
cacc %>% 
  ggplot(aes(x = `Docentes permanentes`, y = producao)) + 
  geom_point()
```

Parece que existe uma relação. Vamos criar um modelo então:

```{r}
modelo1 = lm(producao ~ `Docentes permanentes`, data = cacc)

tidy(modelo1, conf.int = TRUE, conf.level = 0.95)
glance(modelo1)
```

Para visualizar o modelo:

```{r}
cacc_augmented = cacc %>% 
  add_predictions(modelo1) 

cacc_augmented %>% 
  ggplot(aes(x = `Docentes permanentes`)) + 
  geom_line(aes(y = pred), colour = "brown") + 
  geom_point(aes(y = producao)) + 
  labs(y = "Produção do programa")
```

Se considerarmos que temos apenas uma amostra de todos os programas de pós em CC no Brasil, o que podemos inferir a partir desse modelo sobre a relação entre número de docentes permanentes e produção de artigos em programas de pós? 

Normalmente reportaríamos o resultado da seguinte maneira, substituindo VarIndepX e todos os x's e y's pelos nomes e valores de fato:

> Regressão múltipla foi utilizada para analisar se VarIndep1 e VarIndep2 tem uma associação significativa com VarDep. Os resultados da regressão indicam que um modelo com os 2 preditores no formato VarDep = XXX.VarIndep1 + YYY.VarIndep2 explicam XX,XX% da variância da variável de resposta (R2 = XX,XX). VarIndep1, medida como/em [unidade ou o que é o 0 e o que é 1] tem uma relação significativa com o erro (b = [yy,yy; zz,zz], IC com 95%), assim como VarIndep2 medida como [unidade ou o que é o 0 e o que é 1] (b = [yy,yy; zz,zz], IC com 95%). O aumento de 1 unidade de VarIndep1 produz uma mudança de xxx em VarDep, enquanto um aumento...

Produza aqui a sua versão desse texto, portanto:

-----

Nesse laboratório o objetivo é verificar, através de uma regressão linear simples, se a relação entre os docentes permanentes e a produção de conhecimento é significativa, do ponto de vista estatístico. A variável dependente nessa regressão é justamente a *produção do programa*, que é a variável que tentamos prever com esse modelo. Já a variável independente, é a quantidade de *docentes permanentes*, ligada a um fator de variação da reta, que é resultado da regressão. O modelo final da regrssão, pelos resultados obtidos, tem forma *Y* = 4.81337.*X* - 41.27309. Sendo, *X* = *docentes permanentes* e *Y* = *produção do programa*. A relação tem significância estatística comprovada pelo erro (b = [4.27; 5.36], IC com 95%), e o modelo consegue prever bem valores para essas variáveis. Essa regressão ainda é capaz de explicar 0.81% da variância da variávl dependente. A relação, por fim, é positiva e direta, conforme *X* cresce, *Y* cresce aproximadamente 5 vezes mais, menos uma constante.     

-----

Dito isso, o que significa a relação que você encontrou na prática para entendermos os programas de pós graduação no Brasil? E algum palpite de por que a relação que encontramos é forte?

-----

Primeiramente, esses resultados indicam que, a relação entre produtividade e os docentes permanentes em programa de pós-graduação, existe e é forte. A relação é diretamente proporcional e crescente ao longo do eixo X, o que quer dizer, conforme o número de docentes aumenta, a produtividade também aumenta. Meu palpite é que, na área acadêmica, por terem mais pessoas envolvidas em pesquisas do que em graduações, por exemplo, tendem a produzir mais esse tipo de conhecimento. E se existem mais pesquisadores em determinado departamento ou universidade, essa instituição vai ter uma produtividade maior. 

-----

## Mais fatores

E se considerarmos também o número de alunos?

```{r}
modelo2 = lm(producao ~ `Docentes permanentes` + mestrados + doutorados, data = cacc)

tidy(modelo2, conf.int = TRUE, conf.level = 0.95)
glance(modelo2)
```

Visualizar o modelo com muitas variáveis independentes fica mais difícil

```{r}
para_plotar_modelo = cacc %>% 
  data_grid(producao = seq_range(producao, 10), # Crie um vetor de 10 valores no range
            `Docentes permanentes` = seq_range(`Docentes permanentes`, 4),  
            # mestrados = seq_range(mestrados, 3),
            mestrados = median(mestrados),
            doutorados = seq_range(doutorados, 3)) %>% 
  add_predictions(modelo2)

glimpse(para_plotar_modelo)

```

```{r}
para_plotar_modelo %>% 
  ggplot(aes(x = `Docentes permanentes`, y = pred)) + 
  geom_line(aes(group = doutorados, colour = doutorados)) + 
  # facet_grid(. ~ as.factor(mestrados)) + 
  geom_point(data = cacc, aes(y = producao, colour = doutorados))
```

Considerando agora esses três fatores, o que podemos dizer sobre como cada um deles se relaciona com a produção de um programa de pós em CC? E sobre o modelo? Ele explica mais que o modelo 1? 

-----

**EXPLICAÇÃO**: 
De forma análoga ao estudo anterior, temos a forma dessa regressão sendo: *Y* = 3.4997112 *X1* -0.1949515 *X2* + 1.0007711 *X3* -14.3663077. Sendo *Y* = *produção do programa*, como a variável dependente, e *X1* = *docentes permanentes*, *X2* = *mestrados* e *X3* = *doutorados*, como variáveis independentes. Tem relação significativa com erros (b = [2.58; 4.42]) ,  (b = [-0.35; -0.03]) e (b = [0.63;1.36]), todos com 95% de confiança, são respectivos a cada uma das variáveis independentes. Podemos ver que, mesmo com a adição de mais fatores para a regressão, o fator mais influente, positivamente, para definir o valor da produtividade é a *quantidade de docentes permanentes*. Os doutorados tem uma relação linear e proporcional à produtividade. Entretanto, podemos notar uma relação negativa para o mestrado, o que é estranho, pois se interpretarmos literalmente esses números poderíamos assumir que os mestrados pioram a produtividade de um departamento. Ele explica mais, no sentido, que dá mais uma informação que ainda não obtivemos do modelo anterior, a relação entre os doutorados e a produtividade. 

-----


## Agora produtividade 

Diferente de medirmos produção (total produzido), é medirmos produtividade (produzido / utilizado). Abaixo focaremos nessa análise. Para isso crie um modelo que investiga como um conjunto de fatores que você julga que são relevantes se relacionam com a produtividade dos programas. Crie um modelo que avalie como _pelo menos 3 fatores_ se relacionam com a produtividade de um programa. Pode reutilizar fatores que já definimos e analizamos para produção. Mas cuidado para não incluir fatores que sejam função linear de outros já incluídos (ex: incluir A, B e um tercero C=A+B)

Produza abaixo o modelo e um texto que comente (i) o modelo, tal como os que fizemos antes, e (ii) as implicações - o que aprendemos sobre como funcionam programas de pós no brasil?.

```{r}

cacc <- cacc %>%
  mutate(
    d =  `Docentes permanentes` + `Docentes visitantes`,
    producao = producao
  ) 


modelo2 = lm(producao ~ d + mestrados_pprof + doutorados_pprof, data = cacc)
#  `Docentes permanentes`+`Docentes colaboradores`+
tidy(modelo2, conf.int = TRUE, conf.level = 0.95)
glance(modelo2)

```


-----

**EXPLICAÇÃO**: 
Primeiramente, explicando a variável *d*, é uma variável independente de *Y* mas que é formada, tem dependência, por outras duas variáveis: *Docentes permanentes* e *Docentes visitantes*. O intuito em criar essa variável é verificar, se no conjunto total de docentes, a influência na produtividade é maior.  Forma da regressão: *Y* = 3.9285492 *X1* + 0.1354685	 *X2* + 21.6714276 *X3* -33.4480712 Sendo *Y* = *produção do programa*, como a variável dependente, e *X1* = *d*, *X2* = *mestrados_pprof* e *X3* = *doutorados_pprof*, como variáveis independentes. Tem relação significativa com erros (b = [3.21; 4.64]) ,  (b = [-3.32; 3.59]) e (b = [9.77; 33.56]), todos com 95% de confiança, são respectivos a cada uma das variáveis independentes. Podemos notar aqui que o fator que mais afeta a produtividade é a *proporção de doutorados por docente permanente*, uma relação diretamente proporcional e positiva, quando *X3* cresce, *Y* cresce 21 vezes seu valor. 

-----



```{r}
cacc_augmented = cacc %>% 
  add_predictions(modelo2) 

cacc_augmented %>% 
  ggplot(aes(x = doutorados_pprof, y= pred)) + 
  geom_line(aes(y = pred), colour = "brown") + 
  geom_point(aes(y = producao)) + 
  labs(y = "Produção do programa")
```

